【裁判字號】    98,訴,1566
【裁判日期】    990209
【裁判案由】    妨害自由等
【裁判全文】
臺灣臺北地方法院刑事判決              98年度訴字第1566號
公  訴  人  臺灣臺北地方法院檢察署檢察官
被      告  己○○
            丁○○
            戊○○
            庚○○
共      同
選任辯護人  陳德峰律師
            周建才律師
上列被告因妨害自由等案件，經檢察官提起公訴（98年度偵字第
4503號），本院判決如下：
    主  文
己○○共同以脅迫妨害人行使權利，處有期徒刑伍月，如易科罰
金，以新臺幣壹仟元折算壹日。
丁○○、戊○○、庚○○共同以脅迫妨害人行使權利，均處有期
徒刑肆月，如易科罰金，均以新臺幣壹仟元折算壹日。
己○○被訴重利罪部分無罪。
    事  實
一、己○○與乙○○原係朋友關係，己○○明知乙○○因經營真
    光教養院(位於臺北縣新店市○○街48號)，經常有短期資金
    週轉之需求，而自民國95年3月1日起，在其從事地政士業務
    之臺北縣板橋市辦公室內，陸續貸與乙○○金錢，己○○並
    要求乙○○於每次借款時，均須提供以約定還款日期為到期
    日之如附表所列還款金額之支票，用以償還借款，另須簽發
    如附表所列還款金額之本票供作質押，然己○○於乙○○業
    已償還所借貸之款項後，竟均未將前開質押之本票歸還與乙○○或撕毀，嗣於96年3月間，仍持業經清償完畢之如附表
    編號1至38號、編號40號、41號所列原供作質押之本票，向
    臺灣臺北地方法院（下稱本院）聲請本票准許強制執行，經
    本院作成97年度票字第9032號民事裁定准為強制執行，另持
    乙○○尚未清償之如附表編號39號、編號42至44號所列之支
    票、本票，向臺北地院聲請發支付命令，亦經本院以97年促
    字第1495號核發支付命令，迨於97年8月21日下午4時許，己○○與丁○○、戊○○、庚○○即共同基於以脅迫妨害人行
    使權利之犯意聯絡，由己○○委由丁○○、戊○○、庚○○
    持前揭本業經乙○○清償完畢之債權證明即本院97年度票字
    第9032號民事裁定及尚未清償之債權證明即臺北地院97 年
    度促字第1495號支付命令，前往乙○○所經營之真光教養院
    ，嗣雙方在真光教養院旁咖啡廳，由丁○○、戊○○、庚○○等人向乙○○催討前揭債務，嗣並有七、八名真實姓名年
    籍不詳之成年男子陸續抵達現場，而乙○○則由其弟胡繼軒
    及真光教養院員工辛○○陪同在場處理，經乙○○表示尚未
    償還的款項僅約1、200萬元，嗣經雙方確認債務金額為350
    萬元後，胡繼軒即先行離去，詎己○○復以電話指示丁○○
    、戊○○、庚○○，要求乙○○必須在當天以350萬元現金
    清償，或當場簽發以乙○○或乙○○之妻丙○○、乙○○之
    弟胡繼軒為發票人，金額350萬元之本票，作為償還債務之
    擔保，丁○○、戊○○、庚○○3人即向乙○○恫嚇：只要
    說明如何處理350萬元就可以離開，否則大家坐下來耗；不
    准離開這裡等語，致乙○○心生畏懼，不敢離開上開咖啡廳
    ，而妨害乙○○行使自由離去上開處所之權利，直至同日夜
    間12時許，乙○○佯裝與友人通話，要求友人尋找其妻丙○○、其弟胡繼軒至現場簽立本票始可離去，而暗示其妻丙○○報警，經丙○○報警，並陪同員警到場後，庚○○等人見
    警方抵達且表示要將乙○○帶離現場後，始讓乙○○隨警車
    離去。
二、案經乙○○訴由臺北縣政府警察局新店分局報告臺灣臺北地
    臺灣臺北地方法院檢察署檢察官偵查起訴。
    理  由
甲、程序方面（證據能力部分）
一、關於證人即告訴人乙○○、證人丙○○、辛○○、甲○○分
    別於警詢時、偵查中檢察事務官詢問時之證述部分：
 (一) 按，被告以外之人於檢察事務官、司法警察官或司法警察調
    查中所為之陳述，與審判中不符時，其先前之陳述具有較可
    信之特別情況，且為證明犯罪事實存否所必要者，得為證據
    ，刑事訴訟法第159條之2定有明文。所謂「顯有不可信性」
    與「相對特別可信性」，係指陳述是否出於供述者之真意、
    有無違法取供情事之信用性而言，故應就偵查或調查筆錄製
    作之原因、過程及其功能等加以觀察其信用性，據以判斷該
    傳聞證據是否有顯不可信或有特別可信之情況而例外具有證
    據能力，又先前之陳述如係出於自然之發言、臨終前之陳述
    或違反自己利益之陳述等，則在此特別情形下所為之陳述，
    其虛偽之可能性通常較低，可信程度相對提高，而可信之特
    別情況應依陳述時之客觀情況綜合比較判斷，即先前陳述須
    未受污染，且無不當外力介入，最高法院94年度臺上字第62
    9號、第5490號、第5681號判決意旨可供參照。
 (二) 查，證人即告訴人乙○○於97年9月17日於警詢之證述、98
    年3月2日、98年3月23日於偵查中檢察事務官詢問時之證述
    ；證人丙○○97年9月4日於警詢時之證述、98年3月2日、98
    年3月23日於偵查中檢察事務官詢問時之證述；證人辛○○
    於於98年4月13日於偵查中檢察事務官詢問時之證述，依刑
    事訴訟法第159條第1項之規定，本固均無證據能力，惟渠等
    業已分別於本院99年1月5日、99年1月19日審判期日時以證
    人身分到庭具結作證，本院自得參酌渠等於本院審理暨警詢
    中、偵查中檢察事務官詢問時之證詞，苟警詢中、檢察事務
    官詢問時之證詞，與審判中所述不符部分，具有較可信之特
    別情況，且為證明犯罪事實存否所必要者，得為證據。又渠
    等前揭接受員警及檢察事務官詢問之時點，距其於本院99年
    1 月5日、99年1月19日審判期日時到庭作證，已相隔逾數月
    之久，足認渠等於警詢中、檢察事務官詢問時之記憶應較本
    院審理時清晰，且顯然較無外力干擾或介入而為陳述，渠等
    於警詢中、檢察事務官詢問時之陳述，亦無違法取供或其他
    不自由之情形，自堪認渠等於警詢中、檢察事務官詢問時所
    為證述之客觀外部情況，當有可信性特別情況。參以其證述
    涉及被告等人有無本案犯行之事實，乃用以證明被告等人犯
    罪與否，是渠等證詞對被告犯罪事實之存否具有必要性，亦
    堪認定。從而，本院認渠等警詢、檢察事務官詢問筆錄符合
    前述「可信性」及「必要性」要件，倘渠等於警詢中、檢察
    事務官詢問時所為之證述與本院審理中不符，渠等先前之陳
    述因具有較可信之特別情況，且為證明犯罪事實存否所必要
    者，自得為證據。
 (三) 至證人甲○○於偵查中檢察事務官詢問時之證述部分，揆諸
    前開規定及判決意旨，其於98年4月13日偵查中檢察事務官
    詢問時之證述，依刑事訴訟法第159條第1項之規定，並無證
    據能力，當不得作為本件認定被告等人有無上開犯行之證據
    ，併此敘明。
二、次按，被告以外之人於審判外之言詞或書面陳述，除法律有
    規定者外，不得作為證據。被告以外之人於審判外之陳述，
    雖不符前四條之規定，而經當事人於審判程序同意做為證據
    ，法院審酌該言詞陳述或書面陳述作成時之情況，認為適當
    者，亦得為證據。當事人、代理人或辯護人於法院調查證據
    時，知有刑事訴訟法第159條第1項不得為證據之情形，而未
    於言詞辯論終結前聲明異議者，視為有前項之同意，刑事訴
    訟法第159條第1項、第159條之5分別定有明文。查，本院認
    定事實所憑之其餘證據，除上開所述外，尚有部分屬傳聞證
    據，惟檢察官、被告己○○、丁○○、戊○○、庚○○及渠
    等選任辯護人均未於本院言詞辯論終結前聲明異議，本院審
    酌該等言詞或書面陳述作成之情況，並無非出於任意性或不
    正取供，或違法或不當情事，且客觀上亦無不可信之情況，
    堪認為適當，依刑事訴訟法第159條之5第2項規定，均得作
    為證據，先予敘明。
乙、實體方面
壹、有罪部分
一、訊據被告己○○固坦承於96年3月間，持業經告訴人乙○○
    清償完畢之如附表編號1至38號、編號40號、41號之本票，
    向本院聲請本票准許強制執行，經本院作成97年度票字第90
    32號民事裁定准為強制執行，並委託共同被告丁○○、戊○○、庚○○持前揭本院97年度票字第9032號民事裁定、97年
    促字第1495號支付命令於上開時、地向告訴人催討債務之事
    實，被告丁○○、戊○○、庚○○亦均坦認有受共同被告己○○之委託，而於上開時、地持前開本院97年度票字第9032
    號民事裁定、97年促字第1495號支付命令向告訴人催討債務
    ，並直至夜間12時許告訴人始經員警帶離上開咖啡廳之事實
    ，惟均矢口否認有何妨害自由、強制之犯行，己○○辯稱：
    伊因為當時身體出現狀況，所以才委由被告庚○○等人去幫
    伊找告訴人處理，但伊是委託他們以合理、和平方式向告訴
    人商討如何解決債務，還特別叮嚀不要用不好方式處理，三
    百五十萬是以當天在電話中與告訴人對帳後之金額，伊當天
    不在現場，在現場被告庚○○等人有無不讓告訴人離開，伊
    並不清楚云云。被告戊○○、庚○○、乙○○則均辯稱：渠
    等並沒有妨害告訴人之自由，也沒有不讓告訴人離去，當天
    只是在交談債務問題，告訴人與被告己○○對完帳後，說要
    找朋友來處理，所以渠等就一直在那邊等，實際上告訴人有
    請其妻即證人丙○○報警二次，第一次是同日夜間10時許，
    管區員警來，渠等說是在處理債務，管區員警就說處理好就
    趕快離開，告訴人當時也沒有表示什麼，是第二次是同日夜
    間12時許，員警來告訴人就說渠等暴力討債，員警才把告訴
    人帶走，但其實是告訴人說要等他朋友過來處理的云云。
二、經查：
 (一) 被告己○○與告訴人原係朋友關係，告訴人乙○○自95年3
    月1日起，陸續向告訴人貸借款項，並於每次借款時，均提
    供以約定還款日期為到期日之支票，用以償還借款，另須簽
    發本票供作質押，然被告己○○於告訴人業已償還所借貸之
    款項後，均未將前開質押之本票歸還與告訴人或撕毀，嗣於
    96年3月間，仍持業經清償完畢之如附表編號1至38號、編號
    40號、41號所示之本票，向本院聲請本票准許強制執行，經
    本院作成97年度票字第9032號民事裁定准為強制執行，另持
    告訴人尚未清償之如附表編號39號、編號42至44號所列之支
    票、本票，向臺北地院聲請發支付命令，亦經本院以97年促
    字第1495號核發支付命令，迨於97年8月21日下午4時許，被
    告己○○即委由共同被告丁○○、戊○○、庚○○持前揭本
    院97年度票字第9032號民事裁定及臺北地院97年度促字第14
    95號支付命令，前往告訴人所經營之真光教養院，由共同被
    告丁○○、戊○○、庚○○等人向告訴人催討前揭債務等情
    ，均為被告己○○、丁○○、戊○○、庚○○所坦認（見本
    院卷第30頁反面至第31頁、第33頁反面至第34頁、第36頁反
    面至第37頁、第39頁反面、第140頁反面、第141頁），並經
    證人即告訴人乙○○於本院審理時到庭證述綦詳（見本院卷
    第113頁至第121反面），復有97年8月1日己○○委託書2紙
    、本院97年度票字第9032號民事裁定暨確定證明書、97年度
    促字第1495號支付命令暨確定證明書、告訴人清償債務已兌
    現支票影本36紙（臺灣臺北地方法院檢察署《下稱臺北地檢
    署》98年度偵字第4503號偵查卷第43頁至第49頁、第89頁、
    第194頁至第233頁）。
 (二) 嗣告訴人由訴外人即告訴人之弟胡繼軒、證人辛○○陪同在
    真光教養院旁咖啡廳與被告丁○○、戊○○、庚○○等人，
    及陸續抵達現場之七、八名真實姓名年籍不詳之成年男子處
    理前開債務問題，經告訴人表示尚未償還的款項僅約1、200
    萬元，並經雙方確認債務金額為350萬元後，訴外人胡繼軒
    即先行離去，嗣被告己○○復以電話指示被告丁○○、戊○○、庚○○，要求告訴人必須在當天以350萬元現金清償，
    或當場簽發以告訴人或告訴人之妻即證人丙○○、訴外人胡
    繼軒為發票人，金額350萬元之本票，作為償還債務之擔保
    ，而被告丁○○、戊○○、庚○○3人即向告訴人恫嚇：只
    要說明如何處理350萬元就可以離開，否則大家坐下來耗；
    不准離開這裡等語，致告訴人心生畏懼，不敢離開上開咖啡
    廳，而妨害告訴人行使自由離去上開處所之權利等節，業據
    告訴人於本院審理中以證人身分具結證稱：當天現場還有伊
    弟弟胡繼軒、伊員工辛○○在場，被告丁○○、戊○○、庚○○3人後來又叫很多人來，加上原本的約有10個人，餐廳
    內有8人，外面還有其他人，他們不讓我走，伊跟辛○○一
    直從下午4、5時坐到晚上12時許，過程中他們要伊打電話跟
    朋友籌錢，並要伊弟弟及太太簽三百多萬元的本票，警察來
    過兩次，第一次是在夜間9時以後的事，但員警態度不管，
    伊也不敢跟警察說他們不讓伊走，第2次警察叫伊先離開再
    說，伊就坐警車走了，警察怕他們跟，還把伊放到一個他們
    找不到的巷子內，當天主要是他們也認為債務沒有兩千多萬
    這麼多，所以要伊弟弟或太太再簽下三百多萬本票作為債權
    憑證，再向伊弟弟或太太要錢，但他們沒有要把伊架走，而
    後來這350萬元是伊大約計算出來的，他們也同意就是這金
    額，但他們要伊簽本票伊不肯所以他們不讓我離開，伊本來
    想說請他們給伊時間想辦法再還他們，他們也不願意，伊沒
    有向他們表明要離開，因為他們來很多人，他們來就說今天
    沒拿到錢，伊去哪，他們就去哪，但伊當時是想要離開的等
    語綦詳（見本院卷第112頁至第121頁反面）核與證人辛○○
    於本院審理時具結證稱：當天大概談到夜間12時許，中間有
    警察來，但說錢的問題自己私下解決就走了，最後是因警察
    來才離開的，被告庚○○他們有不准告訴人離開，當天伊哥
    哥謝法良並不知道這件事，是事後伊才叫伊哥哥出面協調處
    理，在餐廳待這麼久主要是雙方討論錢要如何還，但他們有
    不讓告訴人離開，後來是因警察跟丙○○一起來了，告訴人
    才離開，當天過程中有被告庚○○那邊有再來七、八個人等
    語（見本院卷第122頁反面至第126頁）互核相符，再核諸證
    人辛○○業於偵查中檢察事務官詢問時即證稱：對方有說『
    大家坐下來談，只要乙○○說如何處理350萬元的債務就可
    以，不然大家坐下來耗。」當時已經很晚了，約晚上8、9時
    左右，伊不敢離開，對方也不讓告訴人離開，對方一直說要
    把350萬處理完，才讓渠等離開等語（見同上偵查卷第107頁
    ）明確，堪可認定。
 (三) 而告訴人係直至同日夜間12時許，經佯裝與友人通話，要求
    友人尋找證人丙○○、訴外人胡繼軒至現場簽立本票始可離
    去，而暗示證人丙○○報警，經證人丙○○報警，並陪同員
    警到場後，被告庚○○等人見警方抵達且表示要將告訴人帶
    離現場後，始讓告訴人隨警車離去乙情，業據證人丙○○於
    本院審理中到庭結證稱：當天告訴人跟伊說伊在講債務的事
    情要伊先回家，伊回家後有打電話給告訴人，伊聽到那邊很
    吵雜所以很擔心，而告訴人口氣平緩，但會裝成不是在跟伊
    說話，還會說『你去找我老婆或找我弟弟過來』，伊大概夜
    間9時許有打電話報警，但那次警察沒有將伊先生帶出來，
    所以，夜間11時許以又去安康派出所報案，伊跟警察說伊先
    生是不敢說要離開，伊在派出所有打一通電話給告訴人，告
    訴人於電話假裝不是跟伊說話，要伊去『找我老婆或我弟弟
    簽』350萬元本票』讓警察知道伊先生真的不能離開，並不
    是不願意離開，後來伊才跟警察一起過去，伊先生看到伊後
    才出來，當時現場的人還在叫囂說不夠義氣，將辛○○留在
    裡面，警察將伊先生帶出來後，坐在警車內於附近繞，因怕
    對方跟著我們，後來把伊先生放在一個巷子內，然後把伊帶
    回警局等語（見本院卷第131頁至第135頁）屬實，核與告訴
    人、證人辛○○前開之證述（見本院卷第116頁、第125頁）
    相符，應可憑信。
 (四) 至被告己○○等人，雖以前開情詞置辯，並經證人庚○○於
    本院審理時具結證稱：當天告訴人並沒有表示要離開，他一
    直說有心要處理債務，現場一直只有伊、戊○○、丁○○三
    人，在夜間7、8時許時即確認債務金額為350萬元，一直等
    到12時許才離開，是被告跟警察說渠等暴力討債，警察才將
    告訴人帶離開，但當天其實是在等告訴人一位建設公司的朋
    友張先生來處理債務，渠等有跟張先生通電話，張先生表示
    在吃飯不便到現場，債務問題會請別人到現場處理，所以，
    渠等是在等那位朋友到現場處理，當天都沒有人提到要再簽
    本票的事情，而丁○○當天大部分時間都在外面云云，惟查
    ：
  1.被告庚○○等人確有不讓告訴人離去，並要求告訴人當場簽
    發以告訴人或告訴人之妻即證人丙○○、訴外人胡繼軒為發
    票人，金額350萬元之本票，作為償還債務之擔保告訴人債
    務乙情，已如前述，是被告庚○○等人辯稱並沒有妨害告訴
    人之自由，也沒有不讓告訴人離去乙情，已難採憑。
  2.而告訴人係直至同日夜間12時許，經佯裝與友人通話，要求
    友人尋找證人丙○○、訴外人胡繼軒至現場簽立本票始可離
    去，而暗示證人丙○○報警，經證人丙○○報警，並陪同員
    警到場後，被告庚○○等人見警方抵達且表示要將乙○○帶
    離現場後，始讓告訴人隨警車離去乙情，業經證人丙○○證
    述綦詳（見本院卷第131頁至第135頁），是證人即共同被告
    庚○○結證稱：是被告跟警察說渠等暴力討債，警察才將告
    訴人帶離開云云，礙難採信。
  3.再衡以證人庚○○於本院審理時亦具結證稱：渠等於夜間7
    、8時許確認債務金額為350萬元後，當天有要告訴人現場回
    答要如何處理債務，告訴人當天在渠等要求告訴人對350萬
    元債務回復要如何處理之後，打好多通電話，聯繫他朋友過
    來處理債務，打到手機都沒電（見本院卷第138頁反面至第
    139頁）等語，核諸證人辛○○於偵查中檢察事務官詢問時
    證稱：對方有說『大家坐下來談，只要乙○○說如何處理35
    0萬元的債務就可以，不然大家坐下來耗。」當時已經很晚
    了，約晚上8、9時左右，伊不敢離開，對方也不讓告訴人離
    開，對方一直說要把350萬處理完，才讓渠等離開等語（見
    同上偵查卷第107頁）。顯見，告訴人係迫於被告庚○○等
    人之脅迫，需解決債務，始得離去，是一再尋求友人到場協
    助處理，益證，被告丁○○、戊○○、庚○○等人，確有要
    求告訴人當天即需處理上開債務，否則即不讓告訴人離去之
    事實。
  4.而被告己○○辯稱伊是委託他們以合理、和平方式向告訴人
    商討如何解決債務，還特別叮嚀不要用不好方式處理，三百
    五十萬是以當天在電話中與告訴人對帳後之金額，伊當天不
    在現場，在現場被告庚○○等人有無不讓告訴人離開，伊並
    不清楚云云，惟查，被告己○○委由被告丁○○、戊○○、
    庚○○持前揭本業經告訴人清償完畢之債權證明即本院97年
    度票字第9032號民事裁定，壓迫告訴人償還債務，卻臨訟卸
    責，空言要被告丁○○、戊○○、庚○○以合理、和平方式
    向告訴人商討如何解決債務云云，已屬無稽。且被告己○○
    當日有與電話委託被告丁○○、戊○○、庚○○幫伊要回上
    開款項，並與告訴人對帳乙情，且伊有至少希望告訴人當天
    提出還款計畫，復為被告所供承（見本院卷第37頁、第140
    頁反面至第141頁反面），被告己○○對於被告丁○○、戊○○、庚○○上開所為，當不可諉為不知，足見，被告己○○辯稱：伊還特別叮嚀不要用不好方式處理云云，委無可取
    ，被告己○○與被告丁○○、戊○○、庚○○就上開犯行，
    確有犯意聯絡及行為分擔。
  5.綜上所述，被告己○○、丁○○、戊○○、庚○○上開所辯
    ，均屬臨訟卸飾之詞，礙難採憑。
 (五) 綜上，本件事證明確，被告己○○、丁○○、戊○○、庚○○上開犯行，洵堪認定，應予依法論科。
三、按行為人以使人行無義務之事或妨害人行使權利為目的，而
    其強暴、脅迫已達於剝奪人行動自由之程度者，固只成立刑
    法第302條第1項之剝奪他人行動自由罪，然苟行為人之施強
    暴、脅迫尚未達於剝奪他人行動自由之程度者，即難論以該
    條之罪（最高法院29年上字第2359號判例意旨、最高法院89
    年台上字第51號判決意旨參照），次按，刑法第302條第1項
    之剝奪他人行動自由罪與同法第304條第1項之強制罪，其所
    保護之法益，固均為被害人之自由，惟前者重在保護個人之
    行動自由；後者重在保護個人之意思自由，故如被害人之行
    動自由未尚喪失，而其意思決定自由已受剝奪，即應論以刑
    法第304條第1項之強制罪。又行為人於以強暴、脅迫妨害人
    行使權利者，其以加害他人之意思通知他人，使其產生畏懼
    ，均係為達強制罪之目的，則行為人於妨害他人行使權利之
    行為中，自屬包括於以強暴、脅迫妨害人行使權利之同一意
    念中，縱其所為，合於刑法第305條恐嚇危害安全之情形，
    仍應視為強制罪之部分行為。本件被告己○○、丁○○、戊○○、庚○○雖係以恫嚇之方式，而使告訴人自由離開之意
    思決定因被告己○○等人之行為而受有妨害，惟其行動自由
    尚未達於遭剝奪之程度，是被告己○○、丁○○、戊○○、
    庚○○所為應僅成立強制罪，渠等恫嚇之行為亦僅屬強制罪
    之手段，自無更論以恐嚇罪之餘地。核被告己○○、丁○○
    、戊○○、庚○○所為，均係犯刑法第304條第1項之強制罪
    。公訴意旨認被告等人係犯刑法第302條第1項之剝奪行動自
    由罪，揆諸前揭說明，被告己○○、丁○○、戊○○、庚○○應僅成立第304條第1項之妨害他人行使權利罪，公訴人容
    有誤會，惟其起訴之基本社會事實仍屬相同，則於事實同一
    之範圍內，自得依刑事訴訟法第300條之規定，予以變更法
    條而為審理。又被告己○○、丁○○、戊○○、庚○○及前
    揭真實姓名年籍不詳之成年男子間就上開犯行，均有犯意聯
    絡及行為分擔，均應論以共同正犯。爰審酌被告己○○、丁○○、戊○○、庚○○之犯罪動機、目的、手段、素行，係
    經由被告己○○先提供業經告訴人清償完畢之債權憑證委由
    被告庚○○、戊○○、丁○○前往向告訴人催討債務、犯罪
    參與程度等一切情狀，分別量處如主文所示之刑，並均諭知
    易科罰金之折算標準。公訴人就被告己○○部分求處有期徒
    刑9月，被告丁○○、戊○○、庚○○部分均求處有期徒刑7
    月，固非無見，然衡諸渠等脅迫行為對於告訴人所生損害之
    程度，且係以恫嚇迫使告訴人不敢離去，而急欲當場解決債
    務等情，是認以分別量處上開之刑為適當，公訴人所求處之
    刑，均稍嫌過重，附此敘明
貳、無罪部分
一、公訴意旨略以：被告己○○與告訴人乙○○原係朋友關係，
    被告己○○明知告訴人因經營真光教養院(位於臺北縣新店
    市○○街48號)，經常有短期資金週轉之需求，竟基於重利
    之犯意，自民國95年3月1日起，在其從事地政士業務之臺北
    縣板橋市辦公室內，趁告訴人亟需資金，急迫之際，陸續於
    如附表所列之借款時間，貸與告訴人如附表所列金錢，其中
    如附表所示編號2至13號、15號、19至21號、25號、26號、
    28 號、29號、32至34號之款項，分別以如附表所示158%至
    3083%不等之年利率，計算並預先收取如附表所示與原本顯
    不相當之利息，被告己○○並要求告訴人於每次借款時，均
    須提供以約定還款日期為到期日之如附表所列還款金額之支
    票，用以償還借款，另須簽發如附表所列還款金額之本票供
    作質押，然被告己○○於告訴人按如附表所列還款期限兌現
    支票，償還如附表所列編號1至38號、編號40號、41號之款
    項後，均未將前開質押之本票歸還與告訴人或撕毀，嗣於96
    年3月間，告訴人終無力如期償還如附表編號39號、編號42
    至44號所列款項，因認被告己○○涉有刑法第344條之重利
    罪嫌等語。
二、按犯罪事實應依證據認定，無證據不得認定犯罪事實；又不
    能證明被告犯罪者，應諭知無罪之判決，刑事訴訟法第154
    條第2項、第301條第1項分別定有明文。又事實之認定，應
    憑證據，如未能發現相當證據，或證據不足以證明，自不能
    以推測或擬制之方法，為裁判基礎；且認定不利於被告之事
    實須依積極證據，苟積極證據不足為不利於被告事實之認定
    時，即應為有利於被告之認定（最高法院40年臺上字第86號
    、30年上字第816號判例意旨參照）。
三、本件公訴人認被告涉有前揭犯行，無非係以告訴人之指證及
    卷附臺北富邦銀行帳號000000000000號、戶名趙曼君存摺影
    本、告訴人清償債務已兌現之支票影本36紙、96年6月4日臺
    北富邦銀行帳號000000000000號、戶名趙曼君之存摺類存款
    存入存根1紙，為其論據。
四、訊據被告己○○堅決否認有何重利犯行，辯稱：伊原本是洪
    圓建設之代書，係因告訴人當時於告訴人之母親來談合建案
    而成為好友，後來，告訴人要辦真光購物網，並答應將來合
    建案分得之房屋要八五折賣伊，要伊幫他，伊才陸續借款給
    告訴人，告訴人每次拿過來的票都不是整數，伊都是拿伊身
    上的現金，不夠的就到辦公室隔壁的銀行去領，再到告訴人
    車上交給告訴人，伊完全都沒有收利息，也沒有預扣利息等
    語。經查：
 (一) 告訴人確有因經營真光教養院及真光購物網而有資金需求，
    遂開立如附表所示之支票，並以如附表所示之本票作為擔保
    向被告己○○借款乙情，為被告己○○所坦認（見本院卷第
    36頁反面、第37頁），並經告訴人於本院審理時到庭證述綦
    詳（見本院卷第112頁至第121頁反面），並有告訴人清償債
    務已兌現之支票影本36紙、96年6月4日臺北富邦銀行帳號00
    0000000000號、戶名趙曼君之存摺類存款存入存根1紙等件
    在卷可佐（見同上偵查卷第194頁至第234頁）。
 (二) 而告訴人雖指證被告己○○乘其急迫貸以金錢，而取得與原
    本顯不相當之重利等情，惟按供述證據有其特殊性，與物證
    或文書證據具有客觀性及不變性並不相同，而告訴人之告訴
    ，係以使被告受刑事訴追為目的，是其陳述是否與事實相符
    ，仍應調查其他證據以資審認，其陳述如無瑕疵，且就其他
    方面調查又與事實相符，固足採為科刑之基礎，倘其陳述尚
    有瑕疵，而在未究明前，遽採為論罪科刑之根據，即難認為
    適法（最高法院52年度臺上字第1300號、61年度臺上字第
    3099 號判例意旨參照）。再按現行刑事訴訟法並無禁止被
    害人於公訴程序為證人之規定，自應認被害人在公訴程序中
    具有證人適格（即證人能力），然被害人與一般證人不同，
    其與被告處於絕對相反之立場，其陳述之目的，在使被告受
    刑事訴追處罰，內容未必完全真實，證明力自較一般證人之
    陳述薄弱。故被害人縱立於證人地位而為指證及陳述，且其
    指證、陳述無瑕疵可指，仍不得作為有罪判決之唯一依據，
    應調查其他證據以察其是否與事實相符，亦即仍須有補強證
    據以擔保其指證、陳述之真實性，始得採為斷罪之依據（最
    高法院94年度臺上字第3326號判決意旨參照）。告訴人雖於
    偵查中就其因需款孔急而向被告借款並支付重利等情指述歷
    歷，並於本院審理時以證人身分到庭具結證述綦詳，然查，
    告訴人固於本院審理時結證稱：被告己○○給伊的本金，已
    經將利息扣掉了，利息己○○高興扣多少就扣多少，支票與
    本票的金額不是原來的本金金額，己○○都是去領錢然後在
    己○○公司樓下，伊將支票、本票交給己○○，己○○再交
    現金給伊，利息約有12、13分，己○○當初有說利息比別人
    低等語（見本院卷第113頁反面至第114頁反面），惟查，告
    訴人亦結稱：己○○會借伊錢，是想日後與真光教養院合建
    的房屋委託他賣，借錢的地方大部分在己○○公司樓下，伊
    當時除己○○外，也有向其他人借錢，但利息都會先講好，
    大概都是二、三分利，因為己○○說外面當鋪是六分，他說
    比當鋪便宜，我才跟他借錢等語（見本院卷第116頁反面、
    第118頁至第119頁），則證人即告訴人之證詞，前後顯有不
    一，且對於其向被告己○○借貸款項之利息計算標準，亦未
    能明確指證，尚非無疑。而公訴人依告訴人於偵查中之指訴
    ，遽認卷附臺北富邦銀行帳號000000000000號、戶名趙曼君
    存摺所載之交易明細資料即為被告己○○實際貸予告訴人之
    金額，然既經告訴人於本院審理時具結證稱：伊跟己○○借
    錢時，有時他會到他公司旁邊的富邦銀行去領錢，但伊沒有
    親眼看過他領錢，有幾次己○○是已經先領好錢，己○○也
    有不是直接去銀行提領而直接交付現金給伊的情況，己○○
    之前幾次也有說是跟金主或公司拿的錢，所以伊不能確定己○○是不是都是從富邦銀行的帳戶提領的錢等語（見本院卷
    第121頁至第121頁反面），即失所憑。
 (三) 再依公訴人所指被告己○○與告訴人間之資金往來情形，其
    貸款之利息、期限之計算，均無固定之標準，有多達年利率
    3083%，亦有少至年利率146%，差異甚大，且告訴人對於計
    算利息之方式，亦無法明確說明，且查，告訴人亦證稱於該
    段期間，尚有其他管道可供貸款（見本院卷第118頁至第119
    頁），該借款利息顯低於告訴人所指訴被告己○○之高利，
    則告訴人竟多次向被告己○○借款支付重利，顯與常情不符
    。復依告訴人係自95年3月間至96年3月間多次向被告己○○
    借貸款項，且亦知被告己○○係圖求日後與真光教養院合建
    的房屋之利益始願借款，且於向被告己○○借款期間，並曾
    多次向其他友人借款，顯見，告訴人當非急迫、輕率、無經
    驗之人。至告訴人所指稱其係基於急迫而向被告己○○借款
    云云，為被告己○○否認，而被告己○○辯稱：係因告訴人
    要辦真光購物網，並答應將來合建案分得之房屋要八五折賣
    伊，要伊幫他，伊才陸續借款給告訴人乙情，亦與告訴人結
    證稱：被告己○○會借伊錢，是想日後與真光教養院合建的
    房屋委託他賣等語（見本院卷第116頁反面）相符，而證人
    即告訴人亦無法證述其當時為何需錢孔急，而須一再向被告
    支付重利借款而不向其他友人借款，揆諸前開說明，告訴人
    所述是否真實，仍須調查其他證據以資佐證，尚不得遽採為
    認定被告犯罪之唯一證據。
 (四) 綜觀前揭告訴人之指證，足見其就借款之計息方式、借款之
    金額等情，陳述不一，其指證已有瑕疵，告訴人又始終不能
    提出證據以實其說，則其指述向被告己○○借款並支付重利
    等情，是否真實，已非無疑。被告己○○始終堅詞否認有重
    利犯行，而告訴人所為不利於被告之指證，亦乏其他證據以
    實其說，而本案公訴人以卷附臺北富邦銀行帳號0000000000
    00號、戶名趙曼君存摺所載之交易明細資料即為被告己○○
    實際貸予告訴人之金額之舉證，無法排除被告己○○確另有
    現金作為支應告訴人借款使用，是難遽以上開帳戶之交易金
    額作為被告己○○實際貸予告訴人之款項，故仍有合理之懷
    疑存在，尚未達於通常一般之人均不致有所懷疑，而得確信
    其為真實之程度，本院無從形成被告己○○有罪之確信，此
    外，更乏證據足認告訴人為急迫、輕率、無經驗之人，復查
    無其他積極證據足資證明被告己○○有何乘告訴人急迫、輕
    率或無經驗而貸予款項之重利犯行，自難僅憑告訴人有瑕疵
    之片面指證，認定被告己○○有向告訴人收取重利之行為，
    ，是揆諸上揭說明，自應就此部份為被告己○○無罪之諭知
    。
據上論斷，應依刑事訴訟法第299條第1項前段、第300條、第301
條第1項，刑法第28條、第304條第1項、第41條第1項前段，刑法
施行法第1條之1，判決如主文。
本案經檢察官林怡君到庭執行職務。
中    華    民    國    99    年    2     月    9     日
                  刑事第五庭  審判長法  官  黃程暉
                                    法  官  李宜娟
                                    法  官  鄭昱仁
上正本證明與原本無異。
如不服本判決應於收受送達後10日內向本院提出上訴書狀，並應
敘述具體理由；其未敘述上訴理由者，應於上訴期間屆滿後20日
內向本院補提理由書（均須按他造當事人之人數附繕本）「切勿
逕送上級法院」。告訴人或被害人如對於本判決不服者，應具備
理由請求檢察官上訴，其上訴期間之計算係以檢察官收受判決正
本之日期為準。
                                    書記官  宋德華
中    華    民    國    99    年    2     月    12    日
附錄本案所犯法條全文
中華民國刑法第304條
（強制罪）
以強暴、脅迫使人行無義務之事或妨害人行使權利者，處3年以
下有期徒刑、拘役或3百元以下罰金。
前項之未遂犯罰之。
附表：
┌──┬──────┬──────┬──────┬──────┬─────┬───────┬──────┬──────┬───┐
│編號│借款日期    │還款期限    │借款期間    │檢察官認定實│檢察官認定│擔保用本票號碼│屆期還款金額│還款支票號碼│檢察官│
│    │            │            │(始日不計入)│際借款金額  │預付利息  │              │            │            │認定換│
│    │            │            │            │            │          │              │            │            │算後年│
│    │            │            │            │            │          │              │            │            │利率  │
├──┼──────┼──────┼──────┼──────┼─────┼───────┼──────┼──────┼───┤
│ 1  │95年3月1日  │95年3月11日 │10日        │新臺幣(下同 │4萬元     │486255        │40萬元      │不詳        │無法  │
│    │            │            │            │)36萬元     │          │              │            │            │計算  │
├──┼──────┼──────┼──────┼──────┼─────┼───────┼──────┼──────┼───┤
│ 2  │95年3月10日 │95年4月9日  │30日        │40萬元      │5萬2,000元│0000000       │45萬2,000元 │AH0000000   │158%  │
├──┼──────┼──────┼──────┼──────┼─────┼───────┼──────┼──────┼───┤
│ 3  │95年3月15日 │95年3月25日 │10日        │41萬元      │3萬元     │0000000       │44萬元      │48867       │267%  │
├──┼──────┼──────┼──────┼──────┼─────┼───────┼──────┼──────┼───┤
│ 4  │95年3月30日 │95年4月19日 │20日        │50萬元      │6萬5,000元│0000000       │56萬5,000元 │AH0000000   │237%  │
├──┼──────┼──────┼──────┼──────┼─────┼───────┼──────┼──────┼───┤
│ 5  │95年4月11日 │95年5月1日  │20日        │50萬元      │6萬5,000元│0000000       │56萬5,000元 │AH0000000   │237%  │
├──┼──────┼──────┼──────┼──────┼─────┼───────┼──────┼──────┼───┤
│ 6  │95年4月20日 │95年5月10日 │20日        │52萬5,000元 │7萬5,000元│0000000       │60萬元      │AH0000000   │261%  │
├──┼──────┼──────┼──────┼──────┼─────┼───────┼──────┼──────┼───┤
│ 7  │95年5月3日  │95年5月25日 │22日        │52萬元      │8萬元     │0000000       │60萬元      │AH0000000   │255%  │
├──┼──────┼──────┼──────┼──────┼─────┼───────┼──────┼──────┼───┤
│ 8  │95年5月9日  │95年5月11日 │2日         │14萬5,000元 │2萬4,500元│0000000       │16萬9,500元 │AH0000000   │3083% │
├──┼──────┼──────┼──────┼──────┼─────┼───────┼──────┼──────┼───┤
│ 9  │95年5月11日 │95年6月1日  │21日        │50萬元      │6萬5,000元│0000000       │56萬5,000元 │AH0000000   │226%  │
├──┼──────┼──────┼──────┼──────┼─────┼───────┼──────┼──────┼───┤
│ 10 │95年5月26日 │95年6月15日 │20日        │50萬元      │6萬5,000元│0000000       │56萬5,000元 │AH0000000   │237%  │
├──┼──────┼──────┼──────┼──────┼─────┼───────┼──────┼──────┼───┤
│ 11 │95年6月2日  │95年6月21日 │19日        │52萬5,000元 │4萬元     │0000000       │56萬5,000元 │AH0000000   │146%  │
├──┼──────┼──────┼──────┼──────┼─────┼───────┼──────┼──────┼───┤
│ 12 │95年6月16日 │95年7月5日  │19日        │52萬元      │4萬5,000元│0000000       │56萬5,000元 │AH0000000   │166%  │
├──┼──────┼──────┼──────┼──────┼─────┼───────┼──────┼──────┼───┤
│ 13 │95年6月22日 │95年7月11日 │19日        │50萬元      │6萬5,000元│0000000       │56萬5,000元 │AH0000000   │250%  │
├──┼──────┼──────┼──────┼──────┼─────┼───────┼──────┼──────┼───┤
│ 14 │95年7月2日  │95年8月21日 │50日        │不詳        │不詳      │0000000       │56萬5,000元 │AH0000000   │無法  │
│    │            │            │            │            │          │              │            │            │計算  │
├──┼──────┼──────┼──────┼──────┼─────┼───────┼──────┼──────┼───┤
│ 15 │95年7月7日  │95年7月26日 │19日        │50萬元      │6萬5,000元│0000000       │56萬5,000元 │AH0000000   │250%  │
├──┼──────┼──────┼──────┼──────┼─────┼───────┼──────┼──────┼───┤
│ 16 │95年7月18日 │95年8月1日  │14日        │不詳        │不詳      │0000000       │56萬5,000元 │CHA0000000  │無法  │
│    │            │            │            │            │          │              │            │            │計算  │
├──┼──────┼──────┼──────┼──────┼─────┼───────┼──────┼──────┼───┤
│ 17 │95年7月27日 │95年8月15日 │19日        │不詳        │不詳      │0000000       │50萬元      │AH0000000   │無法  │
│    │            │            │            │            │          │              │            │            │計算  │
├──┼──────┼──────┼──────┼──────┼─────┼───────┼──────┼──────┼───┤
│ 18 │95年8月16日 │95年9月4日  │19日        │不詳        │不詳      │0000000       │56萬5,000元 │CHA0000000  │無法  │
│    │            │            │            │            │          │              │            │            │計算  │
├──┼──────┼──────┼──────┼──────┼─────┼───────┼──────┼──────┼───┤
│ 19 │95年8月23日 │95年9月11日 │19日        │50萬元      │6萬5,000元│0000000       │56萬5,000元 │CHA0000000  │250%  │
├──┼──────┼──────┼──────┼──────┼─────┼───────┼──────┼──────┼───┤
│ 20 │95年8月28日 │95年9月6日  │9日         │15萬元      │2萬2,500元│0000000       │17萬2,500元 │CHA0000000  │608%  │
├──┼──────┼──────┼──────┼──────┼─────┼───────┼──────┼──────┼───┤
│ 21 │95年9月5日  │95年9月24日 │19日        │50萬元      │6萬5,000元│0000000       │56萬5,000元 │CHA0000000  │250%  │
├──┼──────┼──────┼──────┼──────┼─────┼───────┼──────┼──────┼───┤
│ 22 │95年9月12日 │95年10月1日 │19日        │不詳        │不詳      │0000000       │67萬8,000元 │AH0000000   │無法  │
│    │            │            │            │            │          │              │            │            │計算  │
├──┼──────┼──────┼──────┼──────┼─────┼───────┼──────┼──────┼───┤
│ 23 │95年10月2日 │95年10月21日│19日        │不詳        │不詳      │0000000       │68萬元      │AH0000000   │無法  │
│    │            │            │            │            │          │              │            │            │計算  │
├──┼──────┼──────┼──────┼──────┼─────┼───────┼──────┼──────┼───┤
│ 24 │95年10月11日│95年10月25日│14日        │不詳        │不詳      │0000000       │56萬5,000元 │不詳        │無法  │
│    │            │            │            │            │          │              │            │            │計算  │
├──┼──────┼──────┼──────┼──────┼─────┼───────┼──────┼──────┼───┤
│ 25 │95年10月17日│95年11月6日 │20日        │52萬元      │4萬5,000元│0000000       │56萬5,000元 │AH0000000   │158%  │
├──┼──────┼──────┼──────┼──────┼─────┼───────┼──────┼──────┼───┤
│ 26 │95年10月24日│95年11月12日│19日        │60萬元      │8萬元     │0000000       │68萬元      │AH0000000   │256%  │
├──┼──────┼──────┼──────┼──────┼─────┼───────┼──────┼──────┼───┤
│ 27 │95年11月3日 │95年11月13日│10日        │10萬元      │1萬5,000元│0000000       │11萬5,000元 │不詳        │無法  │
│    │            │            │            │            │          │              │            │            │計算  │
├──┼──────┼──────┼──────┼──────┼─────┼───────┼──────┼──────┼───┤
│ 28 │95年11月7日 │95年11月27日│20日        │50萬元      │6萬5,000元│0000000       │56萬5,000元 │CHA0000000  │237%  │
├──┼──────┼──────┼──────┼──────┼─────┼───────┼──────┼──────┼───┤
│ 29 │95年11月14日│95年12月3日 │19日        │60萬元      │8萬元     │0000000       │68萬元      │CHA0000000  │256%  │
├──┼──────┼──────┼──────┼──────┼─────┼───────┼──────┼──────┼───┤
│ 30 │95年11月17日│95年12月6日 │19日        │不詳        │不詳      │0000000       │19萬元      │CHA0000000  │無法  │
│    │            │            │            │            │          │              │            │            │計算  │
├──┼──────┼──────┼──────┼──────┼─────┼───────┼──────┼──────┼───┤
│ 31 │95年12月1日 │95年12月17日│16日        │52萬5,000元 │4萬元     │0000000       │56萬5,000元 │不詳        │無法  │
│    │            │            │            │            │          │              │            │            │計算  │
├──┼──────┼──────┼──────┼──────┼─────┼───────┼──────┼──────┼───┤
│ 32 │95年12月5日 │95年12月25日│20日        │60萬元      │8萬元     │171379        │68萬元      │AH0000000   │243%  │
├──┼──────┼──────┼──────┼──────┼─────┼───────┼──────┼──────┼───┤
│ 33 │95年12月19日│96年1月3日  │15日        │65萬元      │9萬5,000元│0000000       │74萬5,000元 │AH0000000   │356%  │
├──┼──────┼──────┼──────┼──────┼─────┼───────┼──────┼──────┼───┤
│ 34 │95年12月26日│96年1月14日 │19日        │60萬元      │8萬元     │0000000       │68萬元      │AH0000000   │256%  │
├──┼──────┼──────┼──────┼──────┼─────┼───────┼──────┼──────┼───┤
│ 35 │95年12月31日│96年1月20日 │20日        │不詳        │不詳      │0000000       │74萬5,000元 │CHA0000000  │無法  │
│    │            │            │            │            │          │              │            │            │計算  │
├──┼──────┼──────┼──────┼──────┼─────┼───────┼──────┼──────┼───┤
│ 36 │96年1月20日 │96年2月4日  │15日        │不詳        │不詳      │0000000       │68萬元      │AH0000000   │無法  │
│    │            │            │            │            │          │              │            │            │計算  │
├──┼──────┼──────┼──────┼──────┼─────┼───────┼──────┼──────┼───┤
│ 37 │96年1月23日 │96年2月9日  │17日        │不詳        │不詳      │0000000       │74萬5,000元 │CHA0000000  │無法  │
│    │            │            │            │            │          │              │            │            │計算  │
├──┼──────┼──────┼──────┼──────┼─────┼───────┼──────┼──────┼───┤
│ 38 │96年2月6日  │96年2月25日 │19日        │不詳        │不詳      │0000000       │68萬元      │不詳        │無法  │
│    │            │            │            │            │          │              │            │            │計算  │
├──┼──────┼──────┼──────┼──────┼─────┼───────┼──────┼──────┼───┤
│ 39 │96年2月12日 │96年3月2日  │18日        │不詳        │不詳      │0000000       │74萬5,000元 │不詳        │無法  │
│    │            │            │            │            │          │              │            │            │計算  │
├──┼──────┼──────┼──────┼──────┼─────┼───────┼──────┼──────┼───┤
│ 40 │96年2月27日 │96年3月16日 │17日        │不詳        │不詳      │0000000       │68萬元      │不詳        │無法  │
│    │            │            │            │            │          │              │            │            │計算  │
├──┼──────┼──────┼──────┼──────┼─────┼───────┼──────┼──────┼───┤
│ 41 │96年3月2日  │96年3月21日 │19日        │不詳        │不詳      │0000000       │74萬5,000元 │不詳        │無法  │
│    │            │            │            │            │          │              │            │            │計算  │
├──┼──────┼──────┼──────┼──────┼─────┼───────┼──────┼──────┼───┤
│ 42 │96年3月8日  │96年3月22日 │14日        │不詳        │不詳      │0000000       │17萬2,500元 │不詳        │無法  │
│    │            │            │            │            │          │              │            │            │計算  │
├──┼──────┼──────┼──────┼──────┼─────┼───────┼──────┼──────┼───┤
│ 43 │不詳        │96年3月16日 │不詳        │不詳        │不詳      │不詳          │68萬元      │AH0000000   │無法  │
│    │            │            │            │            │          │              │            │            │計算  │
├──┼──────┼──────┼──────┼──────┼─────┼───────┼──────┼──────┼───┤
│ 44 │不詳        │96年3月22日 │不詳        │不詳        │不詳      │不詳          │45萬元      │AH0000000   │無法  │
│    │            │            │            │            │          │              │            │            │計算  │
└──┴──────┴──────┴──────┴──────┴─────┴───────┴──────┴──────┴───┘

司法院資訊處製作；財團法人民間司法改革基金會備份。
